臺灣高等法院刑事判決　　　　　　　　　　　　　　　九十三年度上訴字第七六號
　　上　訴　人　臺灣士林地方法院檢察署檢察官
　　被　　　告　甲○○
右上訴人因被告侵占等案件，不服臺灣士林地方法院九十二年度易字第六八三號，中
華民國九十二年十一月二十八日第一審判決（起訴案號：臺灣士林地方法院檢察署九
十二年度偵緝字第五四二號），提起上訴，本院判決如左：
    主  文
原判決撤銷。
甲○○無罪。
    理  由
一、公訴意旨略以甲○○自民國九十年一月一日起至九十一年十二月三十一日止，在
    臺北縣汐止市○○路○段二二八巷林肯大郡總統特區（下稱林肯大郡）擔任社區
    管理委員會主任委員一職，負責大廈之管理費、停車場租金之收取及對外事物之
    處理，其明知管理委員會停車場租金收入存入華南商業銀行汐止分行林肯大郡公
    寓大廈管理委員會帳戶後即不得動支，竟基於意圖為自己不法所有之概括犯意，
    利用保管該帳戶存摺及印章之機會，自九十年一月十五日起至九十年九月十二日
    止，連續提領該帳戶內之款項，總計新臺幣八十九萬七千二百元侵占入己，挪為
    私用，因認甲○○涉犯刑法第三百三十六條之罪嫌，公訴人認甲○○涉有上開之
    罪嫌，無非以業據被告甲○○坦承不諱，核與告訴人尹崇敏指訴及證人即林肯大
    郡財務委員洪秀霞證述之情節相符，復有華南商業銀行汐止分行存款往來明細表
    及林肯大郡管理委員會第四屆第三次臨時會議會議紀錄各一份附卷可稽為論據。
二、按犯罪事實應依證據認定之，無證據不得推定其犯罪事實，又不能證明被告犯罪
    者，應諭知無罪之判決，刑事訴訟法第一百五十四條、第三百零一條第一項分別
    定有明文。次按事實之認定，應憑證據，如未能發現相當證據，或證據不足以證
    明，自不能以推測或擬制之方法，為裁判基礎，最高法院四十年台上字第八六號
    判例參照。又認定犯罪事實，所憑之證據，雖不以直接證據為限，間接證據亦包
    括在內，然無論直接或間接證據，其為訴訟上之證明，須於通常一般之人均不致
    於有所懷疑，而得確信其為真實之程度者，始得據之為有罪之認定，倘其證明尚
    未達到此一程度，雖有合理性懷疑之存在時，尚無從為有罪之認定，此亦有最高
    法院七十六年台上字第四九八六號判例可資參照，且認定不利於被告之事實，須
    依積極證據，苟積極證據不足為不利於被告事實之認定時，即應為有利於被告之
    認定，更不必有何有利之證據，最高法院三十年上字第八一六號判例亦著有明文
    可資參照，又刑法上之侵占罪係以意圖為自己或第三人不法之所有，擅自處分自
    己持有他人所有之物，或變易持有之意思為所有之意思而逕為所有人行為，為其
    成立要件，故行為人侵占之物，必先有法律或契約上之原因在其合法持有中者為
    限，否則，如其持有該物，係因詐欺、竊盜或其他非法原因而持有，縱其加以處
    分，自不能論以該罪，最高法院九十二年度台上字第一八二一號判決要旨著有明
    文，查證人尹崇敏證稱停車場租金我們與林肯建設有協議，林肯建設委託我們代
    管，除了水電、人事等必要費用外，剩下的費用依比例要繳給林肯建設，簡單地
    說，林肯建設給我們多少車位，我們要就給林肯公司多少錢，而該帳戶只有進，
    沒有出，因為存入該帳戶的錢就是要給林肯建設的錢，但我們還沒有跟林肯建設
    結帳，要提領錢須經過管理委員會同意，主任委員不能自己決定，沒有同意被告
    動用前開之錢，當時之財務委員是林碧雲，據他表示存摺、大印章都是在他身上
    ，但被告表示需用印章，所以從他那裡騙得，帳戶也開始被挪用，被告至銀行盜
    領公款，華南銀行的存摺及印章是由林碧雲保管（見九十二年度易字第六八三號
    第二十六頁至第三十頁、第四十三頁、九十三年度偵字第七○五號卷第二十一頁
    、九十一年度他字第二六五○號卷第十八頁背面），被告亦承認其所挪用的款項
    是停車場的錢，是華南銀行的帳戶，這個帳戶是只進不出，其拿去繳自己的房貸
    ，因為當時手上沒有錢，才會先動用這些錢，因為這個帳戶只進不出，所以只要
    是在我任內支出的款項，應該都是我所提領，支出部分全部是我私自提領的，被
    告亦承認取款憑條上之大章是其盜蓋（見九十一年度他字第二六五○號卷第三十
    一頁背面、第三十二頁、九十二年度偵緝字第五四二號卷第十二頁背面、第二十
    四頁、第二十五頁背面、原審卷第四十二頁），從上證人尹崇敏及被告之所述，
    被告係盜領林肯大郡公寓大廈管理委員會存入華南商業銀行汐止分行帳戶內只進
    不出之款項，公訴人於原審論告及提出之補充理由書亦稱管委會的費用、停車場
    租金均非主任委員一個人可以動支的，且華南銀行的取款憑條除了主委的私章外
    ，還要有社區管委會的大章，管委會並沒有授權被告動用該筆款項，顯見被告已
    經逾越權限，構成盜用印章的行為，而被告製作的取款憑條則構成偽造文書等（
    見原審卷第十二頁、第四十四頁），足見被告係私自為盜領存款之行為，揆諸前
    揭最高法院九十二年度台上字第一八二一號判決要旨，被告盜領之存款其並非有
    法律或契約上之原因在其合法持有中者，被告持有該款項係因行使偽造私文書、
    詐欺等非法原因而持有，縱其加以處分，亦與侵占罪之構成要件不合，尚難論以
    起訴書所載之業務上侵占罪，此外，復查無其他積極證據足以證明被告確有公訴
    人所指之侵占犯行，揆諸前揭最高法院判例之要旨，被告之犯罪自屬不能證明，
    自應為無罪之判決。又刑法上之詐欺罪與侵占罪，雖同屬侵害財產法益之犯罪，
    然侵占罪係以行為人先持有他人之物，嗣變易其原來之持有意思而為不法所有之
    意思，予以侵占為構成要件；而詐欺罪係以行為人原未持有他人之物，因意圖不
    法所有，施用詐術手段使人陷於錯誤而交付財物為構成要件。兩者在行為人犯罪
    過程中，何時起意犯罪及其犯罪之方法均有差異，其社會基本事實難謂具有同一
    性，最高法院八十六年台非字第三四三號判決要旨著明明文。本件檢察官係以被
    告犯有業務上之侵占罪嫌提起公訴，並未就詐欺、偽造文書部分提起公訴，詐欺
    與侵占之社會基本事實難謂具有同一性，是本院自不得變更起法條予以判決，應
    由檢察官就此部分另行處理。
三、原審審理結果據以論罪科刑固非無見，惟原判決既認定被告係為行使偽造文書、
    詐欺之行為而取得款項，又認其可成立侵占罪，尚有未洽，公訴人以原審對被告
    宣告緩刑不當而提起上訴為無理由，惟原判決既有前揭可議之處，自應由本院撤
    銷改判，而為被告無罪之諭知。
據上論斷，應依刑事訴訟法第三百六十九條第一項前段、第三百六十四條、第三百零
一條第一項判決如主文。
本案經檢察官洪泰文到庭執行職務。
中　　　華　　　民　　　國　　九十三　年　　四　　　　月　　二十七　　日
                        臺灣高等法院刑事第十七庭
                            審判長法  官  陳　正　雄
                                  法  官  許　錦　印
                                  法  官  許　宗　和
右正本證明與原本無異。
檢察官如不服本判決，應於收受送達後十日內向本院提出上訴書狀，其未敘述上訴之
理由者並得於提起上訴後十日內向本院補提理由書（均須按他造當事人之人數附繕本
）。
                                  書記官  廖　艷　莉
中　　　華　　　民　　　國　　九十三　年　　五　　　　月　　  四  　　日
